【裁判字號】    96,易,904
【裁判日期】    970331
【裁判案由】    就業服務法
【裁判全文】
臺灣板橋地方法院刑事判決               96年度易字第904號
公  訴  人  臺灣板橋地方法院檢察署檢察官
被      告  甲○○
上列被告因違反就業服務法案件，經檢察官提起公訴（95年度偵
字第27829 號），嗣因被告於本院準備程序中就被訴事實為有罪
之陳述，本院告知被告簡式審判程序之旨，並聽取當事人之意見
後，由本院裁定改依簡式審判程序進行，判決如下：
    主  文
甲○○共同連續違反雇主不得聘僱未經許可之外國人之規定，處
有期徒刑伍月，如易科罰金，以銀元佰元即新臺幣玖佰元折算
壹日，減為有期徒刑貳月又拾伍日，如易科罰金，以銀元佰元
即新臺幣玖佰元折算壹日。
    事  實
一、甲○○從事鐵工包工工作，明知不得聘僱未經許可、許可失
    效或他人所申請聘僱之外國人，於民國94年間，因聘僱他人
    所申請後逃逸而許可失效之外國人，業經臺北市政府於94年
    5 月4 日以府勞二字第09412458900 號罰鍰處分書處罰鍰新
    臺幣（下同）15萬元在案，猶不知悔改，於上開行政處分後
    ，5 年內，另與姓名年籍不詳、綽號「阿香」及「阿德」之
    越南籍人士共同基於犯意聯絡，明知越南籍男子VU VAN
    MANH、BUI VAN DUONG 、LE HONG QUANG 、NGUYEN VAN
    CONG、MINH HIEN LE、DO VAN TRUNG、越南籍女子DUONG
    THI CHAM、DO THI TAM、VU THI HOI、HOANG THI SANH、
    DUONG THI CHUYEN及印尼籍男子SUNARTO 、MUJADI等13人係
    逾期停留外國人或逃逸外勞（上開外籍勞工未經許可工作或
    許可失效或他人所申請聘僱之情形，詳如附表所示），竟仍
    基於概括犯意，自94年7 月16日起，透過「阿香」、「阿德
    」之引介，以男子日薪1,200 元（起訴書略載為1,000 元）
    、女子日薪1,000 元（起訴書略載為700 元）不等之代價，
    連續聘僱前述外國人在臺北市○○○路69巷11之1 至11之9
    號建築工地從事水泥雜工工作，並提供其所承租坐落臺北縣
    汐止市○○路○ 段275 巷3 弄1 號4 樓供前述外籍勞工居住
    ；嗣於94 年8月5 日21時30分許，為警在上開租屋處查獲前
    述13名外國人，並為警於同年8 月23日循線至上址建築工地
    查獲甲○○而查悉上情。
二、案經臺北縣政府函送臺灣板橋地方法院檢察署檢察官偵查起
    訴。
    理  由
一、按「除被告所犯為死刑、無期徒刑、最輕本刑為三年以上有
    期徒刑之罪或高等法院管轄第一審案件者外，於前條第一項
    程序進行中，被告先就被訴事實為有罪之陳述時，審判長得
    告知被告簡式審判程序之旨，並聽取當事人、代理人、辯護
    人及輔佐人之意見後，裁定進行簡式審判程序。」刑事訴訟
    法第273 條之1 第1 項定有明文。查本件被告甲○○所犯違
    反就業服務法之罪，並非最輕本刑為三年以上有期徒刑之罪
    ，且被告於本準備程序進行中，復就被訴事實為有罪之陳述
    ，經告知被告簡式審判程序之旨，被告甲○○及檢察官對於
    本件改依簡式審判程序審理亦表示同意，是本院依刑事訴訟
    法第273 條之1 第1 項規定，裁定本件改行簡式審判程序，
    合先敘明。
二、上揭事實，業據被告甲○○於警詢及本院審理時坦承不諱，
    並經證人即被告違法聘僱之外籍勞工越南籍男子VU VAN
    MANH、BUI VAN DUONG 、LE HONG QUANG 、NGUYEN VAN
    CONG、MINH HIEN LE、DO VAN TRUNG、越南籍女子DUONG
    THI CHAM、DO THI TAM、VU THI HOI、HOANG THI SANH、
    DUONG THI CHUYEN及印尼籍男子SUNARTO 、MUJADI等13人於
    警詢時證述綦詳，並有臺北市政府94年5 月4 日府勞二字第
    09412458900 號違反就業服務法罰鍰處分書1 份、臺北市政
    府94年10月31日府勞二字第09427078100 號違反就業服務法
    罰鍰處分書1 份、外勞居留資料查詢－明細內容顯示畫面共
    8 份、內政部警政署個別查詢及列印資料共5 份、工作地點
    蒐證照片2 張在卷可稽，足認被告自白與事實相符，本案事
    證明確，被告犯行洵堪認定。
三、按被告行為後，94年2 月2 日修正公布之刑法部分修正條文
    ，業於95年7 月1 日施行。修正後刑法第2 條第1 項規定：
    「行為後法律有變更者，適用行為時之法律。但行為後之法
    律有利於行為人者，適用最有利於行為人之法律」，上揭條
    文係規範行為後法律變更所生新舊法律比較適用之準據法，
    於刑法修正施行後，應適用上揭條文之規定，為「從舊從輕
    」之比較。又法律變更之比較適用，比較時應就罪刑有關之
    共犯、未遂犯、想像競合犯、牽連犯、連續犯、結合犯，以
    及累犯加重、自首減輕暨其他法定加減（如身分加減）與加
    減例等一切情形，綜其全部罪刑之結果而為比較；且就比較
    之結果，須為整體之適用，不能割裂分別適用各該有利於行
    為人之法律，此即法律變更之比較適用所應遵守之「罪刑綜
    合比較原則」及「擇用整體性原則」（最高法院24年上字第
    4634號判例、27年上字第2615號判例、95年第8 次刑事庭會
    議決議意旨參照）。茲就與本案相關之刑法修正前、後條文
    之比較，分述如下：
  (一)共同正犯部分：修正前刑法第28條係規定：「二人以上共同
    實施犯罪之行為者，皆為正犯」，修正後則將成立共同正犯
    之標準，由共同正犯之共同「實施」犯罪，改為共同「實行
    」犯罪，修正理由係認「實施」一詞，在實務上向來認為涵
    蓋陰謀、預備、著手、實行等概念在內，惟基於近代刑法個
    人責任原則及法治國人權保障之思想，上開實務見解應有所
    修正，不應承認「陰謀共同正犯」及「預備共同正犯」為共
    同正犯之參與類型，然無礙於「共謀共同正犯」之成立。是
    修正後之共同正犯之可罰性要件之範圍業已限縮，乃屬行為
    可罰性要件之變更，自應比較新舊法。本件被告無論依修正
    前後規定，均構成共同正犯，是此部分修正對被告言之，並
    無有利或不利之區別。
  (二)連續犯部分：修正前刑法第56條原規定：「連續數行為而犯
    同一罪名者，以一罪論。但得加重其刑至二分之一」，修正
    後之刑法已刪除上開連續犯之條文規定；本件被告前後多次
    違法聘僱許可失效之外國人犯行，係基於概括犯意反覆為之
    （詳下述），依修正前刑法第56條連續犯之規定，僅以一罪
    論，並得加重其刑，而修正後之刑法既已刪除上開連續犯之
    規定，則被告前後多次違法聘僱許可失效之外國人犯行，即
    應就各次行為分別論罪科刑，再依數罪併罰之規定分論併罰
    ；比較新舊法之結果，修正後之規定，並未較有利於被告。
  (三)罰金刑最低數額部分：依被告行為時及行為後之就業服務法
    法第63條第1 項所得科或併科罰金之金額為新臺幣120 萬元
    以下雖無不同，然刑法關於罰金刑，修正前刑法第33條第5
    款係規定：「罰金：1 元（銀元）以上。」，依現行法規所
    定貨幣單位折算新臺幣條例第2 條規定折算為新臺幣後，上
    開罰金刑之最低數額即為新臺幣3 元；而修正後刑法第33條
    第5 款則規定：「罰金：新臺幣1,000 元以上，以百元計算
    之」，即修正後之罰金刑最低數額，已提高為新臺幣1,000
    元；比較新舊法之結果，修正後之規定，並未較有利於被告
    。
  (四)綜上修正前、後刑法規定比較之結果，修正後之刑法規定並
    未較有利於被告，揆諸前揭說明，本件自應適用被告行為時
    即修正前之刑法規定。
  (五)另關於易科罰金之折算標準部分：修正前刑法第41條第1 項
    前段原規定：「犯最重本刑為5 年以下有期徒刑以下之刑之
    罪，而受6 個月以下有期徒刑或拘役之宣告，因身體、教育
    、職業、家庭之關係或其他正當事由，執行顯有困難者，得
    以1 元以上3 元以下折算1 日，易科罰金」，而依當時有效
    之罰金罰鍰提高標準條例第2 條（已於95年7 月1 日刪除生
    效）前段規定，就上開數額提高為100 倍折算1 日，亦即修
    正前刑法第41條第1 項前段所規定之易科罰金折算標準，係
    以銀元100 元至300 元折算1 日，依現行法規所定貨幣單位
    折算新臺幣條例第2 條規定折算為新臺幣後，係以新臺幣30
    0 元至900 元折算1 日；另修正後之刑法第41條第1 項前段
    則規定：「犯最重本刑為5 年以下有期徒刑以下之刑之罪，
    而受6 個月以下有期徒刑或拘役之宣告者，得以新臺幣1,00
    0 元、2,000 或3,000 元折算1 日，易科罰金」，亦即修正
    後刑法第41條第1 項前段所規定之易科罰金折算標準，係以
    新臺幣1,000 元、2,000 元或3,000 元折算1 日；比較新舊
    法之結果，修正後之規定，並未較有利於被告。
三、核被告所為，係於違反就業服務法第57條第1 款規定經查獲
    處以罰鍰後，5 年內再違反，應以同法第63條第1 項後段之
    違法聘僱許可失效之外國人罪論處。被告與姓名、年籍不詳
    、綽號「阿香」及「阿德」之越南籍人士間，就上開罪名，
    有犯意聯絡及行為分擔，為共同正犯。被告於94年7 月22日
    起，同時違法聘僱如附表編號1 、2 、4 、10號所示之未經
    許可及許可失效之外籍勞工4 人，及於同年8 月1 日起，同
    時違法聘僱如附表編號3 、6 號所示之許可失效及他人申請
    聘僱之外籍勞工2 人，各係以單一之行為而侵害同一法益，
    為單純一罪，僅分別論以一違法聘僱未經許可之外國人罪及
    違法聘僱許可失效之外國人罪。被告分別於如附表所示之不
    同日期起，違法聘僱未經許可或許可失效或他人所申請聘僱
    之外國人犯行，時間緊接，手法相同，所犯係基本構成要件
    相同之罪，顯係基於概括之犯意反覆為之，為連續犯，應依
    修正前刑法第56條規定以一違法聘僱未經許可之外國人罪論
    ，並加重其刑。爰審酌被告之犯罪動機係為使其所承包之建
    築水泥工程得以順利進行、其行為造成主管機關對於外籍勞
    工管理上之困難，並影響國人之合法就業權益，兼酌被告所
    違法聘僱外國人之次數及人數非少，惟聘僱期間非長，及其
    犯後已坦承犯行，態度尚稱良好等一切情狀，量處如主文所
    示之刑，並依修正前刑法第41條第1 項前段、修正前罰金罰
    鍰提高標準條例第2 條規定，諭知易科罰金之折算標準，以
    資懲戒。又查中華民國九十六年罪犯減刑條例業經立法院制
    定，並業經總統於96年7 月4 日公布，自96年7 月16日起生
    效，本件被告之犯罪時間係在96年4 月24日以前，合於上開
    減刑條例第2 條第1 項第3 款之規定，且非同條例第3 條所
    定不得減刑之罪，是併依上開減刑條例規定減其二分之一之
    刑，併諭知易科罰金之折算標準。
據上論斷，應依刑事訴訟法第273 條之1 第1 項、第299 條第1
項前段，就業服務法第57條第1 款、第63條第1 項後段，刑法第
11條前段、第2 條第1 項前段，修正前刑法第56條、第41條第1
項前段，修正前罰金罰鍰提高標準條例第2 條，中華民國九十六
年罪犯減刑條例第2 條第1 項第3 款、第7 條，判決如主文。
本案經檢察官江祐丞到庭執行職務
中    華    民    國    97    年    3     月    31    日
                  刑事第十一庭  法  官  林淑婷
以上正本證明與原本無異。
如不服本判決，應於送達後10日內，向本院提出上訴狀。
                                書記官  林金良
中    華    民    國    97    年    3     月    31    日
附錄本案論罪科刑法條全文：
就業服務法第57條第1款
雇主聘僱外國人不得有下列情事：
一、聘僱未經許可、許可失效或他人所申請聘僱之外國人。
就業服務法第63條第1項
違反第四十四條或第五十七條第一款、第二款規定者，處新臺幣
十五萬元以上四十五萬元以下罰鍰。五年內再違反者，處三年以
下有  徒刑、拘役或科或併科新臺幣一百二十萬元以下罰金。
┌──┬────────┬──┬──┬────────────┬───────┬──────┐
│編號│外籍勞工姓名    │國籍│性別│有無工作許可之情形      │開始受僱工作日│約定受僱薪資│
│    │                │    │    │                        │期(迄 至94年8 │            │
│    │                │    │    │                        │月5 日為警查獲│            │
│    │                │    │    │                        │止已工作天數）│            │
├──┼────────┼──┼──┼────────────┼───────┼──────┤
│一  │VU VAN MANH     │越南│男  │於93年6 月6 日經撤銷聘僱│94年7 月22日  │日薪1,200元 │
│    │                │    │    │許可，致許可失效        │（15天）      │            │
├──┼────────┼──┼──┼────────────┼───────┼──────┤
│二  │BUI VAN DUONG   │越南│男  │於93年11月17日經撤銷聘僱│94年7 月22日  │日薪1,200元 │
│    │                │    │    │許可，致許可失效        │（15天）      │            │
├──┼────────┼──┼──┼────────────┼───────┼──────┤
│三  │LE HONG QUANG   │越南│男  │於93年8 月18日經撤銷聘僱│94年8 月1 日  │日薪1,100元 │
│    │                │    │    │許可，致許可失效        │（5天）       │            │
├──┼────────┼──┼──┼────────────┼───────┼──────┤
│四  │NGUYEN VAN CONG │越南│男  │未經許可工作，逾期停留  │94年7 月22日  │日薪1,200元 │
│    │                │    │    │                        │（15天）      │            │
├──┼────────┼──┼──┼────────────┼───────┼──────┤
│五  │MINH HIEN LE    │越南│男  │未經許可工作，逾期停留  │94年8 月2 日  │日薪1,200元 │
│    │                │    │    │                        │（4 天）      │            │
├──┼────────┼──┼──┼────────────┼───────┼──────┤
│六  │DO VAN TRUNG    │越南│男  │他人所申請聘僱，於94年7 │94年8月1 日   │日薪約1,200 │
│    │                │    │    │月30日逃逸，工作許可尚未│（5天）       │元          │
│    │                │    │    │經撤銷                  │              │            │
├──┼────────┼──┼──┼────────────┼───────┼──────┤
│七  │DUONG THI CHAM  │越南│女  │未經許可工作，逾期停留  │94年7 月18日  │日薪1,000元 │
│    │                │    │    │                        │（19天）      │            │
├──┼────────┼──┼──┼────────────┼───────┼──────┤
│八  │DO THI TAM      │越南│女  │他人所申請聘僱，於94年3 │94年7月16日   │日薪1,000元 │
│    │                │    │    │月25日逃逸，工作許可尚未│（21天）      │            │
│    │                │    │    │經撤銷                  │              │            │
├──┼────────┼──┼──┼────────────┼───────┼──────┤
│九  │VU THI HOI      │越南│女  │於94年6 月20日經撤銷聘僱│94年7 月26日  │日薪1,000元 │
│    │                │    │    │許可，致許可失效        │（11天）      │            │
├──┼────────┼──┼──┼────────────┼───────┼──────┤
│十  │HOANG THI SANH  │越南│女  │於93年7 月1 日經撤銷聘僱│94年7 月22日（│日薪1,000元 │
│    │                │    │    │許可，致許可失效        │15天)         │            │
├──┼────────┼──┼──┼────────────┼───────┼──────┤
│十一  │DUONG THI CHUYEN│越南│女  │於94年5 月12日經撤銷聘僱│94年7 月20日（│日薪約1,000 │
│    │                │    │    │許可，致許可失效        │17天）        │元          │
├──┼────────┼──┼──┼────────────┼───────┼──────┤
│十二  │SUNARTO         │印尼│男  │未經許可工作，逾期停留  │94年8 月5 日（│月薪3 萬元  │
│    │                │    │    │                        │1 天）        │            │
├──┼────────┼──┼──┼────────────┼───────┼──────┤
│十三  │MUJADI          │印尼│男  │未經許可工作，逾期停留  │94年8月4日    │日薪約1,200 │
│    │                │    │    │                        │（2天）       │元          │
└──┴────────┴──┴──┴────────────┴───────┴──────┘


司法院資訊處製作；財團法人民間司法改革基金會備份。
